【裁判字號】    97,訴,1347
【裁判日期】    980421
【裁判案由】    違反毒品危害防制條例
【裁判全文】
臺灣雲林地方法院刑事判決              97年度訴字第1347號
公  訴  人  臺灣雲林地方法院檢察署檢察官
被      告  甲○○
                    現於臺灣嘉義監獄執行中
指定辯護人  本院公設辯護人丙○○
上列被告因違反毒品危害防制條例等案件，經檢察官提起公訴（
97年度偵字第5098號）及追加起訴（98年度偵字第998 號），本
院判決如下：
    主  文
甲○○意圖為自己不法之所有，而侵占自己持有他人之物，處有
期徒刑陸月，如易科罰金，以新臺幣壹仟元折算壹日。
甲○○其餘被訴部分無罪。
    事  實
一、緣顏明祥（由檢察官另案偵辦中）於民國97年5 月中旬某日
    ，在雲林縣虎尾鎮平和里匿居處，將第三級毒品Ｋ他命（Ke
    tamine，下稱Ｋ他命）約700 公克交付甲○○保管。嗣甲○
    ○聽聞顏明祥已經逃亡中國，竟基於意圖為自己不法所有之
    犯意，將顏明祥所有之上開Ｋ他命予以侵占並施用之，再將
    施用後剩餘之Ｋ他命589.58公克藏放在雲林縣虎尾鎮某賃居
    處。嗣於97年9 月26日午後，甲○○駕駛車號8881-SX 號自
    小客車自臺中縣大雅鄉南下至虎尾鎮上開賃居處，取出上開
    施用後剩餘之Ｋ他命，再搭乘不知情之許庭輔所駕駛之車號
    0982-JK 號自小客車，於同日下午5 時20分前往斗六市之途
    中，因甲○○另涉擄人勒贖罪嫌，在斗六市鎮○里鎮○路39
    巷9 之5 號前為警拘獲，並扣得其施用後剩餘之Ｋ他命589.
    58公克。
二、案經臺灣雲林地方法院檢察署檢察官偵查後提起公訴（追加
    起訴）。
    理  由
壹、有罪部分：
一、證據能力之認定
    被告以外之人於審判外之陳述，雖不符前四條之規定，而經
    當事人於審判程序同意作為證據，法院審酌該言詞陳述或書
    面陳述作成時之情況，認為適當者，亦得為證據。當事人、
    代理人或辯護人於法院調查證據時，知有第159 條第1 項不
    得為證據之情形，而未於言詞辯論終結前聲明異議者，視為
    有前項之同意。刑事訴訟法第159 條之5 定有明文。經查，
    被告、辯護人及檢察官就本院所引用卷內其餘被告以外之人
    於審判外之陳述，於審判程序均同意作為證據，且本院審酌
    前開證據資料作成時之情況，均無不法之情事，且與待證事
    實具有關聯性，認為適宜作為本案之證據，故均有證據能力
    。
二、訊據被告對上開犯罪事實坦承不諱，復有扣案之Ｋ他命589.
    58公克、憲兵司令部刑事鑑識中心97年11月14日憲直刑鑑字
    第0970001746號鑑定書、證人許庭輔於警詢中之證述等在卷
    可佐，足認被告之自白與事實相符，故本件事證明確，被告
    犯行堪以認定，應依法論科。
三、核被告甲○○所為，係犯刑法第335 條第1 項之侵占罪。爰
    審酌被告前有違反槍砲彈藥刀械管制條例、妨害自由等前科
    （不構成累犯），素行不佳，惟本件犯罪動機無非在滿足其
    毒癮，且已坦承犯行，及其家庭狀況、智識程度等一切情狀
    ，量處如主文所示之刑，並諭知如易科罰金之折算標準。至
    於扣案之Ｋ他命589.58公克，並非被告所有，不能於本件宣
    告沒收，應由行政主管機關依毒品危害防制條例第18條第1
    項前段規定，予以沒入銷燬之。
貳、無罪部分：
一、公訴意旨另以：被告甲○○自97年5 月間起自友人顏明祥處
    取得第三級毒品Ｋ他命（下稱Ｋ他命）約700 公克，於施用
    約100 公克後藏放在雲林縣虎尾鎮某處。嗣因有刑事案件即
    將執行，又逢女友臨盆，在失業狀態需錢孔急，竟基於販賣
    第三級毒品之意圖，於97年9 月26日午後，駕駛車牌號碼88
    81-SX 自小客車專程自臺中縣大雅鄉南下至虎尾鎮，將藏放
    之Ｋ他命取出而持有之，繼而於同日16時許前往斗六市，將
    所持有之Ｋ他命放置在不知情的許庭輔所有之車牌號碼0982
    -JK 號自小客車後車廂內。嗣遭警於同日17時20分許，在斗
    六市鎮○里鎮○路39巷9 之5 號處攔查，經許庭輔同意搜索
    下，當場查扣Ｋ他命589.58公克。因認被告涉犯毒品危害防
    制條例第5 條第3 項意圖販賣而持有第三級毒品罪嫌。
二、按犯罪事實應依證據認定之，無證據不得認定犯罪事實。又
    不能證明被告犯罪者，應諭知無罪之判決，刑事訴訟法第15
    4 條第2 項、第301 條第1 項分別定有明文。次按認定不利
    於被告之事實，須依積極證據，苟積極證據不足為不利於被
    告事實之認定時，即應為有利於被告之認定。再事實之認定
    應憑證據，如未能發現相當證據，或證據不足以證明，自不
    能以推測或擬制之方法，以為裁判基礎；另認定犯罪事實所
    憑之證據，雖不以直接證據為限，間接證據亦包括在內，然
    無論直接或間接證據，其為訴訟上之證明，須於通常一般之
    人均不致於有所懷疑，而得確信其為真實之程度者，始得據
    之為有罪之認定，倘其證明尚未達到此一程度，而有合理性
    懷疑之存在時，即無從為有罪之認定（最高法院30年上字第
    816 號、30年上字第1831號、40年臺上字第86號及76年臺上
    字第4986號判例參照）。再毒品危害防制條例第5 條第3 項
    之意圖販賣而持有第三級毒品罪，其構成要件乃必行為人以
    販賣以外之原因而非法持有第三級毒品，嗣起意意圖販賣者
    方屬之，而該條項規定構成要件中，因含有「意圖販賣」之
    主觀違法要素，故於訴訟上對於行為人是否具有販賣之意圖
    ，乃必須有相當之客觀事實，足以表明其主觀上意念之遂行
    性與確實性，方得認行為人有該項意圖。
三、檢察官認被告涉犯毒品危害防制條例第5 條第3 項意圖販賣
    而持有第三級毒品罪嫌，無非係以：本件扣得之第三級毒品
    Ｋ他命589.58公克，經被告供稱係其自顏明祥處取得，因而
    持有之。又被告前因違反槍砲彈藥刀械管制條例案件經法院
    判處有期徒刑5 年1 月確定，於94年11月16日縮短刑期假釋
    出監，又於假釋期間更犯違反槍砲彈藥刀械管制條例案件，
    經法院判處有期徒刑4 年確定，有臺灣高等法院被告前案紀
    錄表在卷可查，故被告有超過6 年之刑期待執行。且被告無
    固定收入，長期靠為人討債度日，又其女友陳雅婷於97年9
    月底至10月初即將生產，有陳雅婷之戶籍資料在卷可查，故
    被告需錢孔急。再被告因急需用錢，於97年8 月21日意圖勒
    贖而持槍強擄、強盜程茹鈺未果，有臺灣雲林地方法院檢察
    署97年度偵字第5005號起訴書可憑。故被告於本件遭查獲前
    ，即已成為警方拘捕追緝之對象，因而僅有選擇逃亡一途，
    其於逃亡期間既身無長物又無法正常工作賺錢，而Ｋ他命價
    格不斐，以被告持有之毒品重量計算，該毒品價格約為新臺
    幣12萬元，若將該毒品販賣，對於急需金錢之被告不無助益
    等為主要論據。
四、訊據被告固坦承其於97年5 月間自友人顏明祥處取得Ｋ他命
    約700 公克，並於施用後，將用餘之Ｋ他命藏放在雲林縣虎
    尾鎮賃居處。嗣後其於97年9 月26日午後，駕駛車牌號碼88
    81-SX 自小客車專程自臺中縣大雅鄉南下至虎尾鎮，將藏放
    之Ｋ他命取出而持有之。繼而於同日16時許前往斗六市，將
    所持有之Ｋ他命放置在不知情的許庭輔所有之0982-JK 號自
    小客車後車廂內而遭警查獲等情。惟堅決否認有販賣Ｋ他命
    之意圖，辯稱：我知悉顏明祥逃亡至大陸地區後，就將其寄
    放在我這邊的毒品拿來施用，沒有要販賣的意思等語。
五、本院之判斷
  (一)Ｋ他命為毒品危害防制條例第2 條第2 項第3 款所列之第三
    級毒品。而扣案之Ｋ他命1 包，經送憲兵司令部刑事鑑識中
    心鑑定，結果為：檢出Ｋ他命成分，淨重589.58公克，取樣
    0.32公克（已鑑析用罄），驗餘淨重589.26公克，有該鑑識
    中心97年11月14日憲直刑鑑字第0970001746號鑑定書1 紙在
    卷可稽（偵卷第60頁）。被告亦自承上開毒品係於上述時、
    地，自顏明祥處取得而持有之，並為警於97年9 月26日17時
    許，在斗六市鎮○里鎮○路39巷9 之5 號攔查時，在許庭輔
    所有之0982-JK 號自小客車後車廂內查獲等情。故上開事實
    均堪認定。
  (二)惟持有毒品有可能係因製造、運輸、販賣而持有，有可能係
    因意圖轉讓而持有，有可能係為強迫、欺瞞、引誘他人施用
    而持有，亦有可能係為自己施用而持有，當亦有可能僅係單
    純持有，其情形不一而足。而本件被告自始否認係基於意圖
    販賣之意思而持有上開Ｋ他命。又無證人證稱被告有販賣上
    開Ｋ他命之意圖。復無通訊監察譯文可資證明被告有由施用
    之意思持有上開Ｋ他命，變更為意圖販賣的意思而持有之。
    況一般意圖販賣而持有毒品，多會購置秤、分裝鏟、分裝袋
    等分裝工具，並先將毒品分裝成小包裝。惟本件扣案被告所
    持有之Ｋ他命，未經分裝，且並未扣得分裝工具，難謂被告
    有販賣之意思。再被告有違反麻醉藥品管理條例、毒品危害
    防制條例之少年事件紀錄，有臺灣高等法院被告前案紀錄表
    在卷可查，本件又自承有施用Ｋ他命，而起訴意旨亦認被告
    持有上開Ｋ他命後曾自行施用之，被告既有施用毒品之惡習
    ，如其欲將扣案之毒品賣出，倘他日需施用毒品以解癮，又
    須再向他人購買毒品，豈非徒增自己麻煩，又甘冒被檢、警
    查緝之風險，故被告主觀上是否係意圖將持有之毒品予以販
    賣，實屬有疑。故本件並無客觀之積極證據足以證明被告確
    有販賣扣案之Ｋ他命的意圖。
  (三)再者，被告縱有其他刑事案件待發監執行，而離開住所並藏
    匿在他處，且無固定工作，又逢女友臨盆，而需錢孔急。惟
    被告在離開住所，前往他處藏匿時，應可事先慮及上開經濟
    窘困狀況之發生，其大可於離開住所前往他處藏匿時，即將
    扣案之毒品隨身攜出，以便伺機販賣而滿足其金錢上之需求
    ，又何必先將上開毒品藏放在雲林縣虎尾鎮之賃居處，於數
    月後始意圖販賣上開毒品，再返回該處拿取之。故公訴意旨
    以被告需錢孔急為由，認被告係意圖販賣而持有扣案之Ｋ他
    命，容有出於臆測之嫌。況經濟狀況不佳雖「有可能」讓施
    用毒品而持有毒品者，萌生販毒之意而伺機販毒牟利，惟二
    者間並不具有必然性，被告是否意圖販賣而持有毒品，仍應
    藉由其他客觀事實以推斷其主觀犯意，本案既無其他客觀事
    實足以證明被告「意圖販賣毒品」之主觀犯意，自難遽以被
    告經濟狀況不佳，率爾推論被告有公訴人所指前述犯行。
  (四)另按事實審法院對於證據之取捨，依法雖有自由判斷之權，
    然積極證據不足以證明犯罪事實時，被告之抗辯或反證縱屬
    虛偽，或被告否認犯罪事實所持之辯解，縱屬不能成立，仍
    不能以此資為積極證據，而採以認定被告犯罪，最高法院30
    年上字第482 號、第1831號判例意旨參照。而本件被告就其
    為何要將扣案之毒品攜出，雖先辯稱係要供自己施用，後又
    辯稱是要向他人炫耀，復又辯稱是要供己施用，而有前後辯
    解不一致之情。又其辯解或有與經驗法則不符之處，如其為
    何隨便接受顏明祥之請託而保管毒品等情。惟依據上開判例
    意旨，實不能僅因被告之辯解是否可信存有疑義，既基此作
    為不利於被告之認定。
  (五)綜上所述，公訴人認被告所涉意圖販賣而持有第三級毒品之
    犯行，因於訴訟上並無其他客觀之積極證據足以證明被告確
    有販賣之意圖，核諸前揭說明，本案尚有合理的懷疑存在，
    公訴人既然不能證明被告確有其所指之犯行，自應由本院為
    被告無罪之諭知。
五、依刑事訴訟法第299 條第1 項前段、第301 條第1 項，刑法
    第335 條第1 項、第41條第1 項前段，刑法施行法第1 條之
    1 第1 項、第2 項前段，判決如主文。
本案經檢察官乙○○到庭執行職務。
中    華    民    國    98    年    4     月    21    日
            刑事第二庭    審判長法  官  陳定國
                                法  官  許佩如
                                法  官  楊昱辰
以上正本證明與原本無異。
如不服本判決應於收受判決後10日內向本院提出上訴書狀，並應
敘述具體理由；其未敘述上訴理由者，應於上訴期間屆滿後20日
內向本院補提理由書（均須按他造當事人之人數附繕本）。「切
勿逕送上級法院」。
                                書記官  顏錦清
中    華    民    國    98    年    4     月    21    日
附錄法條：中華民國刑法第335條第1項
意圖為自己或第三人不法之所有，而侵占自己持有他人之物者，
處五年以下有期徒刑、拘役或科或併科一千元以下罰金。


司法院資訊處製作；財團法人民間司法改革基金會備份。
